臺灣臺中地方法院刑事判決
110年度金訴字第481號
公  訴  人  臺灣臺中地方檢察署檢察官
被      告  王睿騏



選任辯護人  詹閔智律師(法扶律師)
上列被告因詐欺案件，經檢察官提起公訴（108年度偵字第32676
號），本院判決如下：
    主    文
王睿騏幫助犯洗錢防制法第十四條第一項之一般洗錢罪，處有期
徒刑參月，併科罰金新臺幣伍仟元，罰金如易服勞役，以新臺幣
壹仟元折算壹日。
    犯罪事實
一、王睿騏可預見金融機構帳戶資料係個人理財之重要工具，為
    個人財產、信用之重要表徵，如交與他人使用，有供作財產
    犯罪用途之可能，而犯罪者取得他人帳戶資料之目的，在於
    取得贓款及掩飾犯行不易遭人追查，竟不違背其本意，基於
    縱取得帳戶之人利用帳戶持以詐欺取財，或掩飾、隱匿特定
    犯罪所得而洗錢，亦不違背其本意之幫助詐欺取財及一般洗
    錢犯意，於民國108年6月10日（至元大商業銀行沙鹿分行辦
    理金融卡晶片密碼解鎖及重設）起至108年6月13日下午5時2
    9分許間之某時，在不詳地點，將其所申設元大商業銀行文
    心分行帳號00000000000000號帳戶（下稱系爭帳戶）之存摺
    、金融卡（含密碼）交付姓名年籍不詳之成年人，容任他人
    使用，而以此方式幫助詐欺犯罪者方便取得贓款與掩飾、隱
    匿詐欺取財犯行不易遭人查緝。嗣不詳詐欺集團成員取得系
    爭帳戶資料後，即共同意圖為自己不法之所有，基於詐欺取
    財、一般洗錢之犯意聯絡，於108年6月13日下午5時29分許
    ，假冒美咖商店員工之名義，撥打電話予高佩菁，向其佯稱
    ：妳是我們的會員，因為我們這邊有跟銀行設定好妳的資料
    ，過晚上12點會自動扣款新臺幣（下同）8800元，請將錢都
    先匯款到我們的元大銀行帳戶，我們先幫妳集中保管，避免
    扣款，過了12點後錢就會匯回去給妳云云，致高佩菁陷於錯
    誤，依指示分別於108年6月13日晚間7時3分許、同日晚間7
    時8分許、同日晚間7時25分許、同日晚間8時12分許，轉帳4
    9985元、49985元、19123元、29985元至系爭帳戶，旋遭提
    領，嗣高佩菁察覺有異，報警處理，始悉上情。
二、案經高佩菁訴由臺中市政府警察局清水分局報告臺灣臺中地
    方檢察署檢察官偵查起訴。
    理    由
一、認定犯罪事實之證據及理由：
　　訊據被告王睿騏固坦承系爭帳戶係其所申設，且於108年6月
    10日，有至元大銀行沙鹿分行辦理金融卡密碼變更等事實，
    惟矢口否認有何前開犯行，辯稱：我變更密碼後，將密碼寫
    在紙條上塞在金融卡的套子內，將金融卡放在運動褲口袋，
    去大雅找我的朋友，可能是去找朋友時金融卡掉了，不是我
    提供給詐欺集團使用云云。經查：
  ㈠系爭帳戶係由被告申設，其於108年6月10日，有至元大商業
    銀行沙鹿分行辦理系爭帳戶金融卡晶片密碼解鎖及重設，而
    詐欺集團成員於108年6月13日下午5時29分許，假冒美咖商
    店員工之名義，撥打電話予告訴人高佩菁，向其佯稱：妳是
    我們的會員，因為我們這邊有跟銀行設定好妳的資料，過晚
    上12點會自動扣款8800元，請將錢都先匯款到我們的元大銀
    行帳戶，我們先幫妳集中保管，避免扣款，過了12點後錢就
    會匯回去給妳云云，致告訴人陷於錯誤，依指示分別於108
    年6月13日晚間7時3分許、同日晚間7時8分許、同日晚間7時
    25分許、同日晚間8時12分許，轉帳49985元、49985元、191
    23元、29985元至系爭帳戶，旋遭提領等事實，業據被告於
    警詢、偵查及本院準備程序、審理時供述明確，核與證人即
    告訴人於警詢時證述之情節大抵相符，並有員警職務報告（
    偵卷第17至18頁）、元大商業銀行股份有限公司108年7月17
    日元銀字第1080007148號函暨檢附王睿騏之客戶基本資料、
    客戶往來交易明細（偵卷第29至33頁）、元大商業銀行股份
    有限公司作業服務部109年12月7日元作服字第1090058780號
    函暨檢附王睿騏之客戶往來交易明細（偵卷第181至183頁）
    、元大商業銀行股份有限公司作業服務部110年11月16日元
    作服字第1100052745號函暨檢附手續費傳票（本院卷第101
    至103頁）、手機網路轉帳及客戶交易明細表（偵卷第75至7
    8頁）、新北市政府警察局樹林分局山佳派出所受理刑事案
    件報案三聯單、金融機構聯防機制通報單、金融機構協助受
    詐騙民眾通知疑似警示帳戶通報單、內政部警政署反詐騙諮
    詢專線紀錄表（偵卷第81至99頁）在卷可參，則此等事實，
    首堪認定。
  ㈡被告雖以前詞置辯，惟查：
　⒈金融機構帳戶關乎存戶個人財產權益甚大，而帳戶內款項之
    提領，僅須以帳戶之金融卡配合鍵入正確密碼使用即可，一
    旦遺失，除將造成個人財物之損失外，甚且可能淪為他人犯
    罪之用，不但損及個人信用，更有因此背負刑責之可能，是
    以，一般人皆知曉應將密碼資料保密，不輕易揭露，以避免
    遺失金融卡後遭人利用之風險。而被告為成年人，縱有記載
    金融卡密碼必要，亦應與金融卡分開保管、藏放，其辯稱係
    將密碼寫在紙條上並塞在金融卡的套子內云云，實有違常情
    。
  ⒉又被告亦稱：我變更帳戶密碼後，是將我的生日設為密碼，
    應該是661102或1102云云（本院卷第41頁）。然而，既該組
    密碼係被告自己之生日，淺顯易記，則其是否有將密碼寫於
    金融卡之必要，顯非無疑。況且，依目前之金融實務運作，
    縱有錯誤輸入密碼3次而遭鎖卡或沒入之情事，僅需存戶本
    人持身分證件及原開戶印鑑，即可臨櫃申請解鎖或逕行領回
    遭沒入之金融卡，豈有任由將密碼寫於金融卡之上，而徒增
    帳戶遭人盜用之風險。因而，被告辯稱系爭帳戶金融卡係遺
    失，並未將之交予他人云云，尚難採信。
  ⒊另被告自承系爭帳戶已多年未用（本院卷第41頁），而觀諸
    系爭帳戶交易明細（偵卷第33、183頁），元大銀行列印交
    易明細日期之範圍係自108年1月1日起至告訴人遭詐欺匯款
    後，然於此段交易期間，第1筆款項為告訴人於108年6月13
    日晚間7時3分許轉帳之49985元，而其餘額則為50004元，可
    知系爭帳戶在告訴人匯款前，僅有餘額9元（計算式：50004
    元－49985元＝9元），如此，可徵系爭帳戶在被告所稱遺失之
    前，客觀上已無任何存款可供提領，因其金額過小，不僅無
    從應急，亦無法藉由操作提款機領出使用，被告實無隨身攜
    帶金融卡外出之必要；反而更因已無餘款可供提領，適足以
    交付他人使用而無混雜款項歸屬之虞，合於一般提供詐欺使
    用帳戶之常態。況且，被告於108年6月10日變更金融卡密碼
    後，告訴人旋於108年6月13日即遭詐欺並匯款至系爭帳戶，
    相距時間甚短，亦合於詐欺集團取得人頭帳戶後，為免遭查
    緝，將立即用以作為施用詐欺、提領贓款之工具之慣常手法
    。準此，被告前揭所辯，實有悖於事理。
  ⒋按詐欺取財、洗錢之正犯為避免警方自帳戶來源回溯追查出
    真正身分，乃以他人帳戶供作詐欺取財所得款項出入之帳戶
    ，此為正犯需利用他人帳戶之原因，相應於此，正犯亦會擔
    心如使用他人帳戶，因帳戶持有人並非自己，則詐欺所得款
    項將遭不知情之帳戶持有人提領，或不知情之帳戶持有人逕
    自掛失以凍結帳戶使用，或知情之帳戶持有人以辦理補發存
    摺、金融卡及變更印鑑、密碼之方式，將帳戶內存款提領一
    空，致其大費周章詐欺、洗錢所得之款項化為烏有，甚或帳
    戶持有人在掛失後，正犯前往提領贓款時，亦有遭金融機構
    所設置監視器錄影而為警循線查獲之風險，故正犯所使用之
    帳戶資料，必為其所能控制之帳戶，始能確保取得詐欺款項
    。因此，詐欺集團成員實無可能甘冒他人隨時向警局、金融
    機構申報帳戶止付，致其等詐得之款項無法提領之風險。況
    詐欺集團成員詐得之金額動輒達數萬元或數十萬元，遠高於
    購買、借用或以其他方式取得帳戶使用之低微代價，其自不
    致使用來路不明未經原帳戶所有人同意之帳戶，作為詐欺被
    害人匯入款項之用，是詐欺集團成員所使用之金融卡（含密
    碼），應係帳戶持有人同意交付渠等使用無訛。而於本案中
    ，確係以系爭帳戶供作領取詐欺贓款之用，且於告訴人匯款
    後，旋即提領詐得之款項，輔以被告辯解又有前述諸多不合
    情理之處，則系爭帳戶之金融卡及密碼等資料係經被告同意
    而交予詐欺集團成員使用之事實，應堪認定。
  ㈢被告主觀上具有幫助詐欺及一般洗錢之不確定故意：
  ⒈按刑法上之故意，分直接故意（確定故意）與間接故意（不
    確定故意），行為人對於構成犯罪之事實，明知並有意使其
    發生者，為直接故意，行為人對於構成犯罪之事實，預見其
    發生而其發生並不違背其本意者，為間接故意，此觀刑法第
    13條之規定甚明。復按刑法上之幫助犯，係指以幫助他人犯
    罪之意思而參與犯罪構成要件以外之行為者而言，所謂以幫
    助他人犯罪之意思而參與者，指其參與之原因，僅在助成他
    人犯罪之實現而言，所謂參與犯罪構成要件以外之行為者，
    係指其所參與者非直接構成某種犯罪事實之內容，而僅係助
    成其犯罪事實實現之行為而言（最高法院78年度台上字第41
    1號判決意旨參照）。
  ⒉次按金融帳戶事關存戶個人財產權益之保障，屬個人理財之
    工具，金融帳戶之存摺及金融卡，僅係供使用人作為存款、
    提款、匯款或轉帳之工具，一般人在正常情況下，皆可以存
    入最低開戶金額之方式自行向銀行申請開立存款帳戶，且僅
    需依銀行指示填寫相關資料並提供身分證件即可，極為方便
    簡單、不需繁瑣程序；而領取帳戶存摺及金融卡使用，並無
    任何特定身分之限制，且得同時在不同金融機構申請多數存
    款帳戶使用，此乃眾所週知之事實，苟非意在將該存款帳戶
    作為犯罪之不法目的，本可自行向金融機構申請開戶使用，
    實無蒐集他人帳戶存摺或金融卡之必要，足見他人不以自己
    名義申請開戶，反以其他方式向不特定人蒐集、收購或租借
    金融機構帳戶使用，衡情應能懷疑蒐集、收購或租借帳戶之
    人，其目的係在藉帳戶取得不法犯罪所得，再加以提領之用
    。又金融帳戶若與存戶之金融卡及密碼結合，專屬性、私密
    性更形提高，除非本人或與本人具密切親誼關係者，難認有
    何正當理由可自由流通使用該金融卡，稍具通常社會歷練之
    一般人應具備妥為保管該等物品，縱有特殊情況，致須將該
    等物品交付予自己不具密切親誼之人時，亦必深入瞭解該他
    人之可靠性與用途，以防止遭他人違反自己意願使用或不法
    使用之常識。再者，近來以電話通知中獎、訛詐投資、個人
    資料外洩、刊登虛偽販賣商品廣告、假冒親友身份借款等各
    類不實詐欺手法取財之犯罪類型層出不窮，該等犯罪，多數
    均係利用他人帳戶作為詐欺所得財物之出入帳戶，業經媒體
    廣為披載，金融機關亦一再提醒勿將帳戶資料提供他人使用
    之重要性。是依一般人通常之知識、智能及經驗，應可知悉
    將帳戶資料交付陌生之他人，極可能使取得帳戶資料者藉帳
    戶取得不法犯罪所得，且隱匿帳戶內資金之實際取得人之身
    分，以逃避追查。質言之，依當前社會一般人之智識程度與
    生活經驗，對於非依正常程序要求提供金融帳戶金融卡或密
    碼者，應可預見極可能係為取得人頭帳戶供作犯罪工具使用
    或隱匿金流追查。
  ⒊被告自陳其高職畢業（本院卷第117頁），且已成年，堪認具
    有相當智識能力，理應知悉若將金融帳戶資料交予他人使用
    ，將可能作為人頭帳戶使用，是對於其將系爭帳戶之存摺、
    金融卡及密碼交予姓名年籍不詳之人，該人將可能利用上開
    帳戶實施詐欺取財、洗錢犯行，應可預見；亦即，若非為製
    造金流斷點躲避查緝之故，實不必冒險透過素未謀面之他人
    帳戶進出自己之犯罪所得，此乃具有一般社會經驗之人即可
    輕易知悉，則被告就其所提供之帳戶，很可能被作為犯罪金
    流之斷點，藉此躲避檢警追緝，應有預見而不違背其本意，
    竟仍將系爭帳戶資料交予他人，容任他人使用作為詐欺告訴
    人匯款之用，是被告對於交付帳戶予不詳之人，利用系爭帳
    戶向本案告訴人詐欺財物及遂行洗錢犯行，有幫助他人犯詐
    欺取財、洗錢罪之不確定故意，堪可認定。　
  ⒋按洗錢防制法所規定特定犯罪之正犯實行特定犯罪後，為掩
    飾、隱匿其犯罪所得財物之去向及所在，而令被害人將款項
    轉入其所持有、使用之他人金融帳戶，並由該特定犯罪正犯
    前往提領其犯罪所得款項得手，因已造成金流斷點，該當掩
    飾、隱匿之要件，該特定犯罪正犯自成立一般洗錢罪之正犯
    。而行為人提供金融帳戶金融卡及密碼予不認識之人，固非
    屬洗錢防制法第2條所稱之洗錢行為，不成立同法第14條第1
    項一般洗錢罪之正犯；然如行為人主觀上認識該帳戶可能作
    為收受及提領特定犯罪所得使用，他人提領後即產生遮斷資
    金流動軌跡以逃避國家追訴、處罰之效果，仍基於幫助之犯
    意而提供，應論以幫助犯同法第14條第1項之一般洗錢罪（
    最高法院108年度台上字第3101號判決意旨參照）。一般而
    言，洗錢防制法第2條第2款之掩飾、隱匿行為，目的在遮掩
    、粉飾、隱藏、切斷特定犯罪所得與特定犯罪間之關聯性，
    是此類洗錢行為須與欲掩飾、隱匿之特定犯罪所得間具有物
    理上接觸關係（事實接觸關係）。而提供金融帳戶金融卡及
    密碼供他人使用，嗣被害人雖匯入款項，然此時之金流仍屬
    透明易查，在形式上無從合法化其所得來源，未造成金流斷
    點，尚不能達到掩飾或隱匿特定犯罪所得之來源、去向及所
    在之作用，須待款項遭提領後，始產生掩飾、隱匿之結果。
    從而，被告提供系爭帳戶之存摺、金融卡及密碼予他人後，
    該帳戶之實際控制權即由取得該等帳戶資料之人享有，除非
    被告將該帳戶之存摺、金融卡辦理掛失補發，否則僅該他人
    可自由提領匯入帳戶之款項，於此情形下，被害人遭詐騙而
    存匯入之款項，在實際掌控金融帳戶之人領取後，該犯罪所
    得實際去向，已無從查得，形成金流斷點，不易查明，因而
    產生掩飾詐欺犯罪所得去向之效果，是以，被告提供系爭帳
    戶之行為，仍對詐欺正犯得利用系爭帳戶資料存匯入詐欺所
    得款項，進而加以提領，而形成資金追查斷點之洗錢行為提
    供助力。被告既已預見上述情節，仍提供系爭帳戶資料予不
    詳之人，顯有容任而不違反其本意之幫助洗錢不確定故意甚
    明，且告訴人轉帳前開款項至系爭帳戶後，旋遭不詳之人提
    領，依上說明，已達到掩飾、隱匿特定犯罪所得去向之作用
    ，核與幫助一般洗錢之犯罪構成要件該當。
　㈣對被告有利事證不採之理由：
　　被告於案發後，雖於108年6月14日上午8時整，曾至臺中市
    政府警察局清水分局沙鹿分駐所報案稱帳戶資料遺失，此有
    臺中市政府警察局清水分局沙鹿分駐所受理案件登記表（偵
    卷第23、125頁）。惟此報案時點，已在告訴人遭詐欺匯款
    至系爭帳戶及該等款項經多次提領之後，又依被告所述，其
    係經元大銀行人員通知要停止帳戶後，始前往報案（偵卷第
    21、116頁），可見其並非主動前往報案。甚且，觀諸上開
    登記表之內容，於「報案（受理）內容」欄，記載「報案人
    於今（14日）發現元大銀行以及臺中銀行兩本存摺遺失，且
    報案人將元大銀行密碼條與存摺放置一起，遺失時間地點未
    知」等字，此與被告所辯僅元大銀行帳戶資料遺失乙情不符
    ，縱其於案發後有前往報案，尚難作為有利於被告之事證。
　㈤綜上所述，本案事證明確，被告前開犯行堪以認定，應依法
    論科。
二、論罪科刑：
  ㈠核被告所為，係犯刑法第30條第1項前段、第339條第1項之幫
    助詐欺取財罪及刑法第30條第1項前段、洗錢防制法第14條
    第1項之幫助一般洗錢罪。
　㈡被告所犯幫助詐欺取財及幫助一般洗錢犯行，係屬一行為觸
    犯數罪名之想像競合犯，應依刑法第55條前段規定，從一重
    之幫助一般洗錢罪處斷。
  ㈢被告為幫助犯，審酌其參與程度較正犯為輕，爰依刑法第30
    條第2項規定，按正犯之刑減輕。
  ㈣爰審酌被告任意將系爭帳戶資料提供予他人，作為財產犯罪
    使用，助長財產犯罪者遂行詐欺取財、洗錢之目的，危害社
    會治安，行為實值非難；復考量其未與告訴人達成和解並賠
    償損失，且犯後否認犯行，態度非佳；再衡酌被告自陳之教
    育程度、職業、家庭與經濟狀況（本院卷第117頁）及其領
    有中華民國身心障礙證明、臺中市沙鹿區中低收入戶證明書
    （偵卷第163頁；本院卷第67頁）等一切情狀，量處如主文
    所示之刑，並就罰金部分，諭知易服勞役之標準。
三、沒收：
  ㈠被告提供之系爭帳戶資料，固屬被告所有供其犯罪所用之物
    ，惟系爭帳戶業遭警示凍結，已無法使用並失其財產上價值
    ，又未扣案，欠缺刑法上之重要性，故依刑法第38條之2第2
    項規定，不予宣告沒收。
  ㈡告訴人遭詐欺之款項，係遭詐欺取財、洗錢正犯提領取得，
    並其他積極證據足認被告有因本案幫助詐欺取財、洗錢之犯
    行而實際獲得犯罪所得，故不生犯罪所得應予沒收、追徵之
    問題，附此敘明。
據上論斷，應依刑事訴訟法第299條第1項前段，判決如主文。
本案經檢察官黃怡華提起公訴，檢察官洪志明到庭執行職務。
中　　華　　民　　國　  110  　年　　12　　月　　23　 日
                  刑事第十二庭  審判長法　官　廖慧娟
                                      法　官　何紹輔
                                      法　官　黃震岳
以上正本證明與原本無異。
如不服本判決應於收受判決後20日內向本院提出上訴書狀，並應
敘述具體理由；其未敘述上訴理由者，應於上訴期間屆滿後20日
內向本院補提理由書(均須按他造當事人之人數附繕本)「切勿逕
送上級法院」。
告訴人或被害人如不服判決，應備理由具狀向檢察官請求上訴，
上訴期間之計算，以檢察官收受判決正本之日期起算。
                                      書記官  黃俞婷
中　　華　　民　　國　  110  　年　　12　　月　　23　 日

附錄本案論罪科刑法條全文：
洗錢防制法第2條
本法所稱洗錢，指下列行為：
一、意圖掩飾或隱匿特定犯罪所得來源，或使他人逃避刑事追訴
    ，而移轉或變更特定犯罪所得。
二、掩飾或隱匿特定犯罪所得之本質、來源、去向、所在、所有
    權、處分權或其他權益者。
三、收受、持有或使用他人之特定犯罪所得。

洗錢防制法第14條
有第二條各款所列洗錢行為者，處7年以下有期徒刑，併科新臺
幣5百萬元以下罰金。
前項之未遂犯罰之。
前二項情形，不得科以超過其特定犯罪所定最重本刑之刑。

中華民國刑法第339條
（普通詐欺罪）
意圖為自己或第三人不法之所有，以詐術使人將本人或第三人之
物交付者，處5年以下有期徒刑、拘役或科或併科50萬元以下罰
金。
以前項方法得財產上不法之利益或使第三人得之者，亦同。
前二項之未遂犯罰之。

中華民國刑法第30條
（幫助犯及其處罰）
幫助他人實行犯罪行為者，為幫助犯。雖他人不知幫助之情者，
亦同。
幫助犯之處罰，得按正犯之刑減輕之。